【裁判字號】    89,上訴,650
【裁判日期】    890731
【裁判案由】    常業重利
【裁判全文】
臺灣高等法院高雄分院刑事判決          八十九年度上訴字第六五號
    上  訴  人
    即  被  告  戊○○
    選任辯護人  許清連  律師
                邱佩芳
                林鴻駿
右上訴人因常業重利案件，不服臺灣屏東地方法院八十八年度易字第一一二號，中華
民國八十八年十一月三十日第一審判決（起訴案號：臺灣屏東地方地方法院檢察署八
十七年度偵字第四五四一號），提起上訴，本院判決如左：
      主      文
上訴駁回。
戊○○緩刑參年。
       事實及理由
一、本案經本院審理結果，認第一審判決認事用法及量刑均無不當，應予維持，並引
    用第一審判決記載之事實、證據及理由。
二、被告上訴意旨略以本案乃係陽聖怡負責招募，被告只得每會代工費六百元，因該
    時被告戊○○與楊聖怡同住，是偶會幫忙楊聖怡代為收取會款，再楊聖怡之日仔
    會除須得標後提供本票外，並不須另繳身分證、印章或其他擔保品，與俗稱地下
    錢莊須繳交身分證件等文件及擔保品，並繳付六十至九十分高額利息相異，再被
    告僅單純幫忙，對日仔會僅認係一般互助會，並無乘人急迫而貸與金錢之犯意等
    語。
三、經查被告對於所謂本案之日仔會，並未能詳列各會之會員姓名以供查考，既無三
    十六個會員組成一組互助會，則被告所謂日仔會，所謂分三十六期，僅是假藉日
    仔會名義要求債務人還款，被告有參與收回款項，縱資金是楊某所提供，其有行
    為分擔及犯意聯絡，自應負共犯責任，所辯未參與重利行為，係卸責之詞，不足
    採信，其上訴無理由，應予駁回。
四、第按被告未曾受有期徒刑以上刑之宣告，有台灣高等法院刑案紀錄簡覆表在卷可
    稽，因一時思慮欠週而觸刑章，經此刑之教訓後，當知所警惕而無再犯之虞，且
    被告現因第十一胸椎骨折併脊髓受損傷，下肢無力行動須靠輪椅，有診斷證丁書
    可稽，是本院認刑之宣告以暫不執行為適當，併諭知緩刑三年，以啟自新。
據上論斷，應依刑事訴訟法第三百六十八條，第三百七十三條，刑法第七十四條第一
款，判決如主文。
本案經檢察官邱榮藏到庭執行職務。
中    華    民    國     八十九     年       七       月    三十一      日
            臺灣高等法院高雄分院刑事第九庭
                                  審判長法官  張丁松
                                        法官  任森銓
                                        法官  江泰章
右正本證丁與原本無異。
如不服本判決，應於判決送達後十日內向本院提出上訴狀，其未述理由者並應於提
出上訴狀後十日內向本院補提理由書（應附繕本)。
                                      書記官  黃一秋
中    華    民    國     八十九     年       八       月       二       日
                                                                        Ｇ
臺灣屏東地方法院刑事判決                          八十八年度易字第一一二號
    公  訴  人  臺灣屏東地方法院檢察署檢察官
    被      告  戊○○  女五十歲（民國○○○年○月○日生）
                        住高雄縣梓官鄉○○村○○路一一六巷九號
                        居屏東縣東港鎮共和里一００號
                        身分證統一編號：Ｅ二六九八五七號
    選任辯護人  許清連律師
右被告因重利案件，經檢察官提起公訴（八十七年度偵字第四五四一號）本院判決如
左：
    主  文
戊○○共同以乘他人急迫貸以金錢，而取得與原本顯不相當之重利為常業，處有期徒
刑柒月。
扣案帳冊參本（封面分別為黑色，紫紅色，透丁色）沒收。
    事  實
一、戊○○與楊聖怡（通緝中另行審結）共同基於常業重利之犯意，自民國八十五年
    六月中旬起，在屏東縣東港鎮○○街一００號楊聖怡之賃居處，以假標會真借款
    ，即俗稱「日仔會」之方式，以招徠需錢孔急之人，以新台幣(下同)三萬元為一
    借款單位，並於借款後按日償還一千元，共三十六日為一期始算清償，自其中賺
    取月息高達二十分之利息，並要求借款人每借用一單位，即須先簽立面額三萬六
    千元之本票供為擔保而於清償後始將本票返還發票人，先後乘甲○○、丙○○、
    乙○○、己○○、庚○○、陳錫家、蘇錦福、黃秋德、陳惠珍、溫世美、鄭清山
    、林茂盛等不特定人需款孔急之際，以上開「日仔會」之方式，分別貸以三萬元
    或六萬元不等之現款，再收取以前揭方式計算之利息，取得與原本顯不相當之重
    利，且戊○○與楊聖怡二人並均恃以維生。嗣於八十七年五月六日十六時二十分
    許，為警持檢察官核發之搜索票至前開處所搜索查獲，並扣得帳冊七本、本票八
    張、電話聯絡簿一張、郵政儲金及東港農會支票各一張、印章及身分証各一枚（
    支票二張及印章、身分証為案外人鐘誠聰所有業於偵查中發還）。
二、案經屏東縣警察局報請臺灣屏東地方法院檢察署檢察官偵查起訴。
        理  由
一、訊據被告戊○○矢口否認有何常業重利犯行，並辯稱：其僅是「日仔會」之會首
，自八十五年六月中旬起至八十七年五月六日被查獲止僅有五、六互助會，每日會均
    係正常互助會，伊只是賺每一參加會員六百元之走路工，並未取得重利云云，惟
    查：
    （一）右揭事實業據同案被告楊聖怡於警訊中供承分別向如事實欄所載甲○○等
          十二人收取重利等情不諱，又被告戊○○於警訊中亦自承以每一單位三萬
          元，每日會員須繳一千元，共繳三十六期才算結束一單位等語甚詳，又證
          人即被害人甲○○、丙○○在警訊中指陳被告戊○○、楊聖怡等二人確有
          以「日仔會」方式借款予其等，而被告並就每一借款單位三萬元於三十六
          日內即賺取六千元利錢之情事甚詳，互核相符，復有扣案被告戊○○所有
          之帳冊三本、本票八張(面額均為三萬六千元，發票人分別為己○○、溫
          世美、林茂盛、鄭清山）及等物可為佐憑。
    （二）至被告戊○○雖另以其僅是「日仔會」之會首，各每日會均係正常互助會
          ，伊未取得重利云云等上情置辯，惟查如前述被告戊○○確已於警訊中自
          陳伊是以每一單位三萬元，每日會員須繳一千元，共繳三十六期才算結束
          一單位等語甚詳，故其嗣後雖於警訊中辯護人到場後及本署偵查中翻異其
          詞，稱每一日仔會均是正常互助會，伊未從中取得利錢，前後供述不一，
          已屬可疑；又經訊問被告「日仔會」之運作方式，則稱會首不繳交會款，
          而係向每一會員收取六百元，與一般互助會有別，又稱每一會是以約一百
          五十元之標金得標，會員所標得之會款約三萬元，與民間互助會會款計算
          方式亦屬有別，又正常之互助會，雖有要求得標會員簽發本票，但係就每
          期金額分別開立多張，核與被告係就每一參加者均要求簽立總額即面額三
          萬六千元之單張本票，有所不同，則被告「日仔會」之運作方式顯與民間
          互助會有別，又查，被告雖稱所簽發之本票於到期後即返還發票人，然查
          扣案之本票有多張已到期，卻未返還，又就互助會基本資料僅能提出二張
          手寫會單，其上並無日期，但卻保留大量每一借款人之繳交紀錄資料於扣
          案帳冊中記載，均有違常理，從而警方於查獲被告時所扣得之帳冊，應係
          記載其放款予他人之資料無疑，足見被告戊○○所辯，無足採信。
    （三）再參以被告戊○○在警訊中業已自承其約有六十個日仔會，且伊平日僅在
          前揭處所養狗，未有他職等語，又以每一會員收取六百元計算，至少每月
          有數萬元以上收入，又本件借款人所支付之利息為月息二十分之高額利率
          ，已高出目前利息水準甚多，且須簽發本票，亦與通常之借貸型態不同，
          借款人所以願以上開條件借款，顯出於急迫無疑，被告乘他人急迫貸以金
          錢而收取高額利息，自屬重利行為，是以，被告戊○○人應有乘人之急迫
          而貸予現款再藉以取得重利，並恃之維生之情無訛，綜上所述，事證丁確
          ，被告戊○○之犯行已臻丁確。
    （四）又證人即被害人甲○○、丙○○亦於偵查中更易在警訊中之指述而稱渠等
          所參加之互助會確與一般互助會無異云云，核與前揭（二）所述被告所經
          營並非正常之互助會未合，顯係用以附合被告戊○○之上開辯詞，應屬無
          稽，無足採信，併此敘丁。
二、查被告乘人急迫之際貸與金錢而取得月息二十分之利息，核計為週年利率百分之
    二百四十，已超出民法第二百零五條所定最高利率週年利率百分二十限制之規定
    甚多，與原本顯不相當，自屬重利行為。又被告放款之對象人數眾多，且以以由
    借款人簽立本票以供擔保，其手法極其專業，實與一般親朋間之借貸態樣迴不相
    同，已據被告供承在卷，被告顯恃之以為生，以之為常業至丁。核被告所為，係
    犯刑法第三百四十五條之常業重利罪。被告與同案被告楊聖怡二人具有犯意之聯
    絡及行為之分擔，為共同正犯。爰審酌被告被告犯罪後仍矢口否認未具悔意，品
    行、犯罪動機、手段、目的、經營期間，所生之危害等一切情狀，量處如主文所
    示之刑。
    扣案帳冊七本其中三本（封面分別為黑色，紫紅色，透丁色）為被告戊○○所有
    ，供犯罪所用之物，應依刑法第三十八條第一項第二款規定宣告沒收。至本票八
    張分屬票據發票人所有亦據被告自承在卷，又電話聯絡簿一張及其餘四本帳冊等
    物，非為被告所有，均分別據被告自承在卷，不得宣告沒收，而支票二張及印章
    、身分証為案外人鐘誠聰所有業於偵查中發還，均併予敘丁。
據上論斷，應依刑事訴訟法第二百九十九條第一項前段、刑法第二十八條、第三百四
十五條、第三十八條第一項第二款，罰金罰鍰提高標準條例第一條前段，判決如主文
。
本案經檢察官蔡孟利到庭執行職務。
中      華      民      國      八十八      年    十一    月    三十    日
                                      臺灣屏東地方法院刑事第一庭
                                                  法  官   羅心芳
右正本證丁與原本無異。
對於本判決如有不服應於收受送達後十日內向本院提出上訴書狀上訴於台灣高等法院
高雄分院並按他造當事人之人數附具繕本。
                                                  書記官   張福山
中      華      民      國      八十八      年    十一    月    三十    日
附錄法條：
刑法第三百四十四條
乘他人急迫、輕率或無經驗貸以金錢或其他物品，而取得與原本顯不相當之重利者，
處一年以下有期徒刑、拘役或科或併科一千元以下罰金。
刑法第三百四十五條
以犯前條之罪為常業者，處五年以下有期徒刑，得併科三千元以下罰金。


司法院資訊處製作；財團法人民間司法改革基金會備份。
